臺灣高等法院民事裁定　　　　　　　　　95年度重再字第32號
再　審原告　戊○○○
訴訟代理人　張麗玉律師
再　審被告　己○○
　　　　　　丙○○
　　　　　　丁○○
　　　　　　甲○○
　　　　　　乙○○
共　　　同
訴訟代理人　黃陽壽律師
複　代理人　黃喬詮律師
上列當事人間返還不當得利等事件，再審原告對於中華民國95年
8月1日本院93年度重上字第436號確定判決提起再審，本院於96
年10月9日言詞辯論終結，裁定如下：
    主  文
再審之訴駁回。
再審訴訟費用由再審原告負擔。
    理  由
一、本件再審原告主張略以：按繼承人對於被繼承人之債務，負
    連帶責任。繼承人相互間對於被繼承人之債務，除另有約定
    外，按其應繼分比例負擔之，民法第1153條定有明文。又最
    高法院86年台上字第2057號判決意旨認「繼承人有數人時，
    在分割遺產前，各繼承人對於遺產全部為公同共有；而繼承
    人對於被繼承人之債務，負連帶責任，民法第1151條、第11
    53條第1項，分別定有明文。因此，繼承人共同繼承被繼承
    人之債權，固屬繼承人公同共有；然繼承人共同繼承被繼承
    人之債務者，僅係負連帶責任而已，該繼承之債務並非各繼
    承人公同共有。」惟本院93年度重上字第436號判決（下稱
    原確定判決）卻引據民法第1147條、1148條、第1151條、最
    高法院30年度上字第202號判例，認全體繼承人對被繼承人
    所負債務為公同共有債務，並認此項公同共有債務，再審原
    告縱於法務部行政執行署台北執行處追繳時，予以繳納完畢
    ，亦因再審原告與再審被告未分割所繼承遺產，再審被告不
    須按應繼分返還所墊支之贈與稅云云。顯與前揭法條與最高
    法院判決所示繼承人對於被繼承人之債務，負連帶責任，而
    非公同共有之認定違背，是原確定判決有不當適用最高法院
    30年度上字第202號判例及不適用民法第1153條、最高法院8
    6年度台上字第2057號判決（再審原告誤指為判例）之適用
    法規顯有錯誤之再審理由，爰依民事訴訟法第496條第1項第
    1款之規定，提起本件再審之訴。並聲明：(一)本院93年度重
    上字第436號判決關於駁回再審原告後開請求之確定部分廢
    棄。(二)上開廢棄部分，再審被告應各給付再審原告新台幣（
    下同）17萬6769元及自民國（下同）92年5月23日起至清償
    日止，按年息百分之5計算之利息。(三)再審之訴及前審訴訟
    費用均由再審被告負擔。
二、再審被告則以：依通說，被繼承人生前所負之債務，就共同
    繼承人內部關係言，繼承人共同繼承被繼承人之財產，無論
    為積極財產或消極財產（遺產債務），均為共同繼承人公同
    共有，在遺產分割前，各繼承人對之僅有潛在的，不確定的
    應有部分而已，是原審確定判決認為依民法第1147條、第11
    48條、第1151條之規定，應由全體繼承人承受其財產上之權
    利、義務，而為全體繼承人公同共有，且參照最高法院30年
    度上字第202號判例意旨，認為在分割遺產前，各繼承人對
    於遺產全部 (按：包括遺產債務在內)為公同共有，再審原
    告自不得在分割遺產前，主張遺產中所欠台北市國稅局之系
    爭特定部分贈與稅債務，已歸屬再審被告等個人按應繼分承
    擔，並應負責返還，是原確定判決就此所為立論，並無違誤
    。又再審原告雖援引最高法院86年度台上字第2057號判決意
    旨，認原確定判決有違該最高法院判決，惟此最高法院判決
    意旨，亦祇係該審判庭就單一具體個案之所見，既未採為判
    例，並無法律拘束力，且其所持看法，亦與通說互殊；復按
    諸最高法院57年度台上字第1091號判例所示：「民事訴訟法
    第496條第1項第1款所謂適用法規顯有錯誤，應以確定判決
    違背法規或現存判例解釋者為限，若在學說上諸說併存尚無
    法規判解可據者，不得指為用法錯誤。」之意旨，再審原告
    上述主張，並無可取等語，資為抗辯。並答辯聲明：(一)再審
    之訴駁回。(二)再審訴訟費用由再審原告負擔。
三、按再審之訴，應於30日之不變期間內提起。前項期間自判決
    確定時起算，判決於送達前確定者，自送達時起算，民事訴
    訟法第500條第1、2項定有明文。又按對確定判決提起再審
    之訴，應以有民事訴訟法第496條第1項各款、第497條及第
    498條之原因為限，此項原因亦即再審理由，必須於訴狀中
    表明之 (同法第501條第1項第4款)，否則其訴即屬不合法，
    毋庸命其補正，應逕以裁定駁回之 (最高法院60年台抗字第
    538號、70年台再字第35號判例意旨參照)。另按提起再審之
    訴，應依民事訴訟法第501條第1項第4款表明再審理由，此
    為必須具備之法定程式；所謂表明再審理由，必須指明確定
    判決有如何合於法定再審事由之具體情事始為相當，倘僅泛
    言有何條款之再審事由，而無具體情事者，仍難謂已合法表
    明再審事由；既未合法表明再審事由，即為無再審之事由，
    性質上無庸命其補正 (最高法院61年台再字第137號判例意
    旨參照)。準此，雖於法定不變期間內提起再審之訴，若再
    審訴狀未具體表明再審理由（須有法定再審理由之事實，非
    僅泛言有何條款之事由），即為無法定之再審事由，後於法
    院裁定或評決前，雖已補提再審理由者，若補提時已逾30日
    之不變期間，仍應以其訴為不合法而逕裁定駁回之。
四、經查，原確定判決係於95年8月8日送達予再審原告，有本院
    送達證書足憑，再審原告於同年9月7日提起本件再審之訴，
    有再審原告民事再審起訴狀附卷可稽（見本院卷第2頁），
    固合於30日之再審期間規定，惟該再審起訴狀僅有訴之聲明
    ，並無事實及理由，顯未依民事訴訟法第501條第1項第4款
    表明再審理由，而係於同年9月12日提出之民事再審起訴理
    由狀中始補提再審理由（見本院卷第4至9頁），本諸前揭規
    定及最高法院判例意旨，本件再審之訴自屬不合法。再審原
    告雖舉67年6月6日最高法院67年度第6次民事庭庭推總會議
    決定(三)：「提起再審之訴，固應依民事訴訟法第501條第1項
    第4款表明再審理由，惟如再審原告於30日之不變期間內提
    起再審之訴，其提出之再審訴狀未表明再審理由，而在本院
    評決前已補正提出再審理由者，其補提時雖已逾30日之不變
    期間，參照同法第505條，再審之訴訟程序準用關於各該審
    級訴訟程序之規定，應仍認為合法。」，主張本件再審之訴
    合法。然按最高法院民事庭所為之決議或決定之效力與最高
    法院判例不同，並無拘束力，且此一見解並未編入最高法院
    民刑事庭會議暨全文彙編，自難謂此最高法院民事庭決定有
    推翻前開最高法院判例之效力，是再審原告之主張，並不足
    採。從而，揆諸前開說明，本件再審之訴為不合法，應予駁
    回。
據上論結，本件再審之訴為不合法，爰依民事訴訟法第502條第1
項，第95條，第78條，裁定如主文。
中　　華　　民　　國　　96　　年　　10　　月　　23　　日
                    民事第十三庭
                        審判長法　官  黃嘉烈
                              法  官  許文章
                              法  官  吳燁山
正本係照原本作成。
不得抗告。
中　　華　　民　　國　　96　　年　　10　　月　　23　　日
　　　　　　　　　　　　　　　書記官  李明昇
